【裁判字號】    90,上訴,346
【裁判日期】    891215
【裁判案由】    違反商業會計法
【裁判全文】
台灣高等法院刑事判決                              九十年度上訴字第三四六號
    上  訴  人  臺灣板橋地方法院檢察署檢察官
    被      告  乙○○
右上訴人因被告違反稅捐稽徵法案件，不服臺灣板橋地方法院八十九年度訴字第三０
七號，中華民國八十九年十二月十五日第一審判決（起訴案號：臺灣板橋地方法院檢
察署八十八年度偵緝字第一六０五號），提起上訴，本院判決如左：
    主  文
原判決撤銷。
乙○○商業負責人，明知為不實之事項，而填製會計憑證，處有期徒刑參月，如易科
罰金，以參拾元折算壹日。
    事  實
一、乙○○（民國七十八年間因妨害自由案件經臺灣台北地方法院以七十八年度訴字
    第一九九號判決判處拘役五十日，緩刑二年確定，並期滿，尚不構成累犯）係臺
    北縣中和市○○路一五Ｏ之三十號五樓一生工程有限公司（以下簡稱一生公司）
    之負責人，乃商業負責人，明知一生公司於八十年一月至十二月間，並未聘僱工
    人甲○○工作，卻自不詳姓名之成年男子取得甲○○之身分證影本，再請不知情
    之代客記帳業者呂素幸於八十一年一、二月間填製甲○○於八十年一月至十二月
    間，在一生公司受領工資新台幣（以下同）二十二萬八千元之各類所得扣繳暨免
    扣繳憑單（下稱為扣繳憑單），足以生損害於甲○○及稅捐稽徵機關核稅之正確
    性（按一生公司於八十年度之營利事業所得稅結算申報係屬逾期未提示帳證送核
    ，而由臺灣省北區國稅局台北縣分局逕行核定補稅，該公司並未據本件人虛假之
    甲○○各類所得扣繳暨免扣繳憑單申報成本支出而逃漏營利事業所得稅）。
二、案經告訴人甲○○申告由臺灣板橋地方法院檢察署檢察官偵查起訴。
    理  由
一、訊據被告乙○○矢口否認有右揭犯行，於原審訊問中辯稱：伊公司從事板模工程
    ，公司報稅均由會計師處理，其依工資表來報薪資支出，而工資表係由工頭連同
    工人身分證影本交付予伊後再轉交會計師處理，工資則係由伊交付予工頭再轉交
    工人云云。
二、經查：
（一）被告係一生公司（已自行歇業）之負責人，該公司於八十一年間製發告訴人甲
      ○○於八十年一月至同年十二月間在該公司具領薪資二十二萬八千元之八十年
      度扣繳憑單乙節，有臺灣省政府建設廳八十八年三月三十日八八建三管字第三
      二二二一二號函附公司設立登記事項卡，及告訴人所提出之上開扣繳憑單附卷
      可稽（見八十八年度他字第一五八號偵查卷第十一、十六、十七頁）。又一生
      工程公司於八十年間係委由代客記帳業者呂素幸處理帳務及稅務申報，有財政
      部臺灣省北區國稅局臺北縣分局八十九年五月十二日北區國稅北縣資第八九○
      一六五六○號函附八十年度營利事業單位帳簿處理人員申報表在卷可參（見原
      審卷第四十一、四十二頁）。
（二）依告訴人甲○○於八十九年四月二十六日原審訊問中所稱：「（問：是否就是
      此張？提示卷附扣繳憑單）是的，在國稅局八十七年通知我補稅前很久就收到
      了，大約六、七年前的事情，當時我收到這張扣繳憑單時，我有去中和市找一
      生公司瞭解情況，但左右鄰居說沒有這家公司，我也就沒有再理會，扣繳憑單
      我就一直保存著，一直到國稅局通知我補稅，我才知道。」（見原審卷第三十
      六頁）。經原審於八十九年六月二十八日訊問證人呂素幸，其稱：「（問：提
      示扣繳憑單，是否你製作的？）這是一生公司提供給我們做的。（問：他們提
      供給你什麼資料給你作這張扣繳憑單？）薪資表及領款人的身分證影本，扣繳
      憑單製作完成，就交給公司自己處理。：：：（問：扣繳憑單是何時做的？）
      八十一年初，要申報之前就要做的，一式肆份，壹份申報用的，壹份是公司存
      底，另兩份交所得人，寄給所得人，是由公司自己做的，所得人要是收到這張
      扣繳憑單的話，應該是在八十一年二月左右才有可能。（問：薪資表上記載何
      內容？）姓名、款項、個人資料，具領人的簽名或蓋章，另外會附上一份身分
      證影本。」（見原審卷第五十、五十一頁），足認上開扣繳憑單確係由一生公
      司在八十一年間即已寄發予告訴人。
（三）被告乙○○於八十八年十月七日偵訊時稱：「（問：八十年間有無僱用甲○○
      ？）沒有。我公司讓給朋友洪清吉經營。」、「（問：八十年有無申報甲○○
      的工薪所得？）我不清楚。不認得甲○○。」（見八十八年度偵緝字第一六０
      五號偵查卷第十四頁反面）。於八十八年十月二十七日偵訊時稱：「（問：一
      生工程公司負責人？）是的。公司從七十九年間開始作，但八十一年間在經營
      正隆工廠時倒閉，此後就讓給朋友經營。」（見同上偵緝卷第二十五頁反面）
。由被告乙○○所稱，足認其於八十年間確為一生公司之實際負責人，自應據
      實申報員工薪資所得。而其並未僱用且不認識告訴人甲○○，卻由不詳姓名之
      成年男子處取得甲○○之身分證影本，委由不知情之呂素幸製作上開內容非屬
      實在之扣繳憑單，犯行洵堪認定。
（四）又一生公司於八十年度之營利事業所得稅結算申報係屬逾期未提示帳證送核，
      而由財政部臺灣省北區國稅局台北縣分局逕行核定補稅，該公司並未據本件人
      虛假之甲○○各類所得扣繳暨免扣繳憑單申報成本支出而逃漏營利事業所得稅
      ，此有財政部臺灣省北區國稅局中和稽徵所八十九年六月十二日北區國稅中和
      審字第八九０八三六九七號函可稽（見原審卷第五四頁），是被告尚不涉詐術
      逃漏稅捐，業經檢察官於起訴書中敘明不另為不起訴處分，併此說明。
三、按商業會計法之會計憑證可分為原始憑證及記帳憑證，扣繳憑單屬商業會計法所
    稱之原始憑證，經濟部八十五年二月一日經八五商字第八五二○一六五三號曾為
    函示，而扣繳憑單性質上雖亦屬刑法所稱從事業務之人在業務上登載製作之文書
    ，惟依特別法優於普通法之原則，關於被告使不知情之會計人員填製不實扣繳憑
    單部分之犯行，應優先適用商業會計法之規定論處，且被告係間接正犯。故核被
    告乙○○所為，係違反修正前商業會計法第六十六條第一款之商業負責人填製不
    實之會計憑證罪。而修正前商業會計法第六十六條第一款既以明知為不實之事項
    ，而填製會計憑證或記入帳冊為其犯罪之構成要件，則該罪原即含有業務上登載
    不實之本質，被告利用告訴人身分證影本，而在其業務上製作之甲○○扣繳憑單
    之會計原始憑證上為不實之登載，已符合修正前商業會計法第六十六條第一款之
    規定要件，即不應再論以刑法第二百十六條、第二百十五條之行使業務上登載不
    實之文書罪（最高法院八十五年度台上字第三一四五號、八十六年度台上字第三
    四六三號判決意旨參照）。因修正前商業會計法第六十六條第一款之製作不實會
    計憑證罪已於八十四年五月十九日修正為同法第七十一條第一款，並於同年月二
    十一日生效，將原最重本刑五年以下有期徒刑、拘役或一萬元以下罰金，修正為
    最重本刑為五年以下有期徒刑、拘役或科或併科新台幣十五萬元以下罰金，比較
    新舊法之法定本刑，以舊法為輕，依刑法第二條第一項但書規定，就此部分自應
    適用最有利於被告之修正前商業會計法第六十六條第一款規定。
四、原判決不察而以不能證明被告乙○○犯罪而為無罪之諭知，尚有未洽，檢察官據
    此指摘原判決不當，為有理由。再被告乙○○行為後，刑法第四十一條已於九十
    年一月十日修正公布施行，修正後第四十一條已修正為：「犯最重本刑為五年以
    下有期徒刑以下之刑之罪，而受六個月以下有期徒刑或拘役之宣告，因身體、教
    育、職業、家庭之關係或其他正當事由，執行顯有困難者，得以一元以上三元以
    下折算一日，易科罰金。但確因不執行所宣告之刑，難收矯正之效，或難以維持
    法秩序者，不在此限。」、「併合處罰之數罪，均有前項情形，其應執行之刑逾
    六月者，亦同。」較之原第四十一條規定：「犯最重本刑為三年以下有期徒刑以
    下之刑之罪，而受六月以下有期徒刑或拘役之宣告，因身體、教育、職業或家庭
    之關係，執行顯有困難者，得以一元以上三元以下折算一日，易科罰金。」比較
    新舊法之適用，應以修正後之規定顯較有利於被告，自應適用新法，並依新法諭
    知易科罰金之折算標準。又被告行為後，罰金罰鍰提高標準條例於八十二年二月
    五日修正公布，其中於第二條將原定易科罰金折算標準由原定數額提高為一百倍
    折算一日。被告犯罪時間在修正之前，比較新舊法，以修正前有利於被告，依刑
    法第二條第一項但書規定，應適用修正前之罰金罰鍰提高標準條例。自應由本院
    撤銷改判。爰審酌被告乙○○為圖私利逃避稅捐，而利用他人身分證影本虛列員
    工薪資所得，及犯罪之動機、目的、手段、所生危害及犯罪後之態度等一切情狀
    ，判處如主文第二項所示之刑，並諭知易科罰金之標準，以示懲儆。
五、被告乙○○經合法傳喚，無正當理由不到庭，不待其陳述，逕行判決。
據上論斷，應依刑事訴訟法第三百六十九條第一項前段、第三百六十四條、第二百九
十九條第一項前段，第三百七十一條、修正前商業會計法第六十六條第一款，刑法第
十一條前段、第二條第一項、第四十一條第一項前段、修正前罰金罰鍰提高標準條例
第一條前段、第二條，判決如主文。
本案經檢察官呂丁旺到庭執行職務。
中      華      民      國    九十      年      二      月    二十七    日
                              臺灣高等法院刑事第廿四庭
                                  審判長法  官  陳  貽  男
                                        法  官  陳  憲  裕
                                        法  官  王  炳  梁
右正本證明與原本無異。
如不服本判決應於收受送達後十日內向本院提出上訴書狀，其未敘述上訴之理由者並
得於提起上訴後十日內向本院補提理由書（均須按他造當事人之人數附繕本）。
                                        書記官  潘  大  鵬
中      華      民      國    九十      年      二      月    二十七    日
附錄本判決論罪科刑法條全文：
修正前商業會計法第六十六條第一款
商業負責人，主辦及經辦會計人員，有左列各款情事之一者，處五年以下有期徒刑、
拘役或一萬元以下罰金：
一、以明知為不實之事項而填製會計憑證或記入帳冊者。


司法院資訊處製作；財團法人民間司法改革基金會備份。
